【裁判字號】    92,台上,3595
【裁判日期】    920703
【裁判案由】    違反毒品危害防制條例
【裁判全文】
最高法院刑事判決                              九十二年度台上字第三五九五號
    上  訴  人  甲○○○
右上訴人因違反毒品危害防制條例案件，不服台灣高等法院台南分院中華民國九十年
一月二日第二審判決（八十九年度上訴字第一九五號，起訴案號：台灣嘉義地方法
院檢察署八十七年度偵字第七二四四、七二四七號），提起上訴，本院判決如左：
    主  文
原判決關於甲○○○部分撤銷，發回台灣高等法院台南分院。
    理  由
本件原判決認定上訴人甲○○○與翁炎財係男女朋友，竟共同意圖牟利，在嘉義縣中
埔鄉裕民村石頭厝二十八號翁炎財住處，販賣第二級毒品安非他命。民國八十七年十
一月二十二日晚上十時十分許，經警在嘉義市○○○街十七號前，查獲蘇清偉非法施
用安非他命後，由蘇清偉配合警方撥打0000000000號行動電話聯絡翁炎財
約定交易時間、地點，佯稱欲購買新台幣（下同）五千元之安非他命，迨同年月二十
三日凌晨一時五十分許，翁炎財指示上訴人依約攜帶安非他命一小包，於原判決附表
編號(1)所示時間、地點欲交予蘇清偉時，為警當場查獲，並扣得毛重二‧五公克之安
非他命一小包（淨重二‧一六三公克，鑑餘二‧一一二四公克），復循線至嘉義縣中
埔鄉裕民村石頭厝二十八號翁炎財與上訴人居住處查獲翁炎財，並扣得毛重０‧四公
克之安非他命一小包（淨重０‧一六五三公克，鑑餘０‧一五一五公克）、殘留有甲
基安非他命成分之塑膠分裝空袋四十個及塑膠分裝袋十個、翁炎財所有之00000
00000號行動電話一支等情。因而撤銷第一審關於論處上訴人共同販賣第二級毒
品未遂（累犯）罪刑部分之判決，改判論處上訴人共同販賣第二級毒品（累犯）罪刑
，固非無見。
惟查：(一)、有罪判決書所記載之犯罪事實，為論罪科刑適用法律之基礎，故凡與適用
法令有關之重要事項，必須詳加認定，明確記載，然後於理由內敘明認定犯罪事實所
憑之證據及認定之理由，始足為適用法令之依據。若事實未有記載，而理由加以說明
，為理由失其依據。如事實有記載，理由未予說明，則為理由不備，按諸刑事訴訟法
第三百七十九條第十四款規定，其判決當然為違背法令。原判決事實欄認定記載警員
於八十七年十一月二十二日晚上十時十分許，查獲蘇清偉非法施用安非他命後，經蘇
清偉配合警方撥打0000000000號行動電話聯絡翁炎財約定交易時間、地點
，佯稱欲購買五千元之安非他命，迨同年月二十三日凌晨一時五十分許，翁炎財指示
上訴人依約攜帶安非他命一小包，於原判決附表編號(1)所示時地欲交予蘇清偉時，為
警當場查獲，並扣得安非他命一小包等情。如果無訛，該次蘇清偉係為配合警方追查
偵辦販賣毒品之人，其既無購買安非他命之意思，而上訴人亦尚未交付毒品，能否謂
上訴人該次販賣毒品之行為已達既遂之階段，非無可疑。原判決理由五說明上訴人該
犯行係成立毒品危害防制條例第四條第二項之販賣第二級毒品（既遂）罪，尚嫌速斷
。又原判決事實欄未認定記載翁炎財於何時、何地基於（販賣）營利目的之意思而販
入第二級毒品安非他命及上訴人與之如何為犯意之聯絡，理由六之(一)卻謂販賣毒品罪
，並不以販入之後復行賣出為構成要件，但使以營利為目的將之購入或賣出，有一於
此，其犯罪即經完成，均不得視為未遂。翁炎財除將第二級毒品賣與蘇清偉外，尚有
販賣與林榮楠之販賣犯行，足徵被告翁炎財係意圖牟利而販入，因而論處上訴人販賣
第二級毒品罪刑，其此部分理由之說明亦失所依據，而有可議。(二)、刑事訴訟法第一
百六十四條規定，證物應示被告，令其辨認，如係文書而被告不解其意義者，應告以
要旨。是採為判決基礎之證據資料，必須經過調查程序，而顯出於審判庭者，始與直
接審理主義符合，否則其所踐行之訴訟程序，即屬違背法令。又卷宗內之筆錄及其他
文書可為證據者，應向被告宣讀或告以要旨；審判長每調查一證據畢，應詢問被告有
無意見，復為刑事訴訟法第一百六十五條第一項、第一百七十三條第一項所明定。而
審判期日之訴訟程序，專以審判筆錄為證。原判決理由二之(一)說明採證人陳太川、歐
城懷所為之證述，並卷附所謂當庭拍攝供蘇清偉指認之照片二幀、憲兵司令部刑事鑑
識中心八十八年一月二十六日（）綱得字第００八六九號鑑驗通知書等為判決之基
礎，但依原審審判筆錄之記載，並無有關原審法院於審判期日將該等證據，逐一向上
訴人提示給予閱覽或向其宣讀或告以要旨之記載，難認前開證據資料已依法踐行調查
程序，顯現於審判庭，給予上訴人辯解機會，原判決逕採為認定上訴人犯罪之論據，
不但與直接審理法則有違，且有應於審判期日調查之證據未予調查之違誤。上訴意旨
指摘原判決關於上訴人部分不當，尚非全無理由，應認有撤銷發回更審之原因。至原
判決理由七說明對於上訴人不另為無罪之諭知部分，基於審判不可分之原則，併予發
回，附此敘明。
據上論結，應依刑事訴訟法第三百九十七條、第四百零一條，判決如主文。
中      華      民      國    九十二    年      七      月      三      日
                              最高法院刑事第三庭
                                  審判長法官  董  明  霈
                                        法官  林  茂  雄
                                        法官  王  居  財
                                        法官  張  祺  祥
                                        法官  石  木  欽
      右正本證明與原本無異
                                              書  記  官
中      華      民      國    九十二    年      七      月      十      日
                                                                        Ｂ


司法院資訊處製作；財團法人民間司法改革基金會備份。
